【裁判字號】    96,重上,439
【裁判日期】    980415
【裁判案由】    返還不當得利
【裁判全文】
臺灣高等法院民事判決                 96年度重上字第439號
上  訴  人  丑○○
            乙○○
            丙○○
共      同
訴訟代理人  黃丁風律師
            黃敬唐律師
            黃雅羚律師
上  訴  人  戊○○
            己○○
被  上訴人  丁○○
            辛○○
共      同
訴訟代理人  蕭介生律師
上列當事人間返還不當得利事件，上訴人對於中華民國96年6月2
9日臺灣臺北地方法院95年度重訴字第1238號第一審判決提起上
訴，本院於98年4月1日言詞辯論終結，判決如下：
    主      文
上訴駁回。
第二審訴訟費用由上訴人丑○○、乙○○、丙○○連帶負擔。
    事實及理由
壹、程序方面：
一、本件上訴人丑○○、乙○○、丙○○係本於繼承之法律關係
    ，訴請被上訴人返還不當得利，核其訴訟標的對於全體繼承
    人必須合一確定，且上訴人丑○○、乙○○、丙○○係以非
    基於其個人理由上訴，其上訴行為乃有利於同造共同訴訟人
    戊○○、己○○，其上訴之效力自應及於戊○○、己○○，
    爰併列戊○○、己○○為上訴人。
二、上訴人戊○○、己○○經合法通知，未於言詞辯論期日到場
    ，核無民事訴訟法第386 條所列各款情形之一，爰依被上訴
    人之聲請，由其一造辯論而為判決。
貳、實體方面：
一、上訴人丑○○、乙○○、丙○○主張：伊等及上訴人戊○○
    、己○○之被繼承人邱垂建（於民國〈下同〉93年11月5 日
    死亡）所有坐落桃園縣桃園市○○段525-4、595-2地號土地
    （應有部分均為2/11，下稱系爭土地），因桃園市公所辦理
    徵收，於91年5 月31日及91年7月3日各撥發徵收補償金新臺
    幣（下同）1,002萬4,593元、1,002萬4,594元（合計2,004
    萬9,187元）至邱垂建設於桃園縣桃園市農會（帳號：00-00
    000-00，下稱桃園農會）帳戶，詎邱垂建之兄邱垂嚴竟於91
    年5 月31日盜領上開帳戶內之現金500萬元；又於91年7月19
    日盜領上開帳戶內1,004萬5,130元，其中500 萬元匯至邱垂
    嚴設於合作金庫銀行景美分行（下稱合作金庫）帳戶、其餘
    504萬5,000元匯至邱垂建設於華南商業銀行公館分行（下稱
    華南銀行）帳戶，再於91年7 月24日將邱垂建之華南銀行帳
    戶內500 萬元匯至邱垂嚴之合作金庫帳戶。邱垂嚴盜領邱垂
    建帳戶內之款項共計1,500 萬元，受有不當得利。邱垂嚴已
    於95年1月9日死亡，被上訴人為其繼承人，爰依不當得利及
    繼承之法律關係，求為命被上訴人連帶給付上訴人1,500 萬
    元本息之判決（原審為上訴人敗訴之判決，上訴人不服，提
    起上訴），並上訴聲明：(一)原判決廢棄。(二)被上訴人應連帶
    給付上訴人1,500 萬元，及自起訴狀繕本送達之翌日起至清
    償日止，按週年利率5%計算之利息。(三)願供擔保請准宣告假
    執行。
二、被上訴人則以：邱垂嚴、邱垂建為兄弟，邱垂建生前因積欠
    邱垂嚴債務，於91年8 月30日偕同上訴人丑○○至邱垂嚴位
    於臺北市○○路42巷4弄3號住處，商討解決邱垂嚴多年來代
    為支付及貸予邱垂建之債務，經會算結果，除上揭匯入邱垂
    嚴之合作金庫帳戶1,000 萬元外，尚不足清償邱垂建所有債
    務，邱垂嚴基於手足之情，允諾拋棄其餘請求不再向邱垂建
    追討。邱垂建上開帳戶存摺及印章並未遺失，上開1,000 萬
    元匯款乃邱垂建親自所為；另邱垂建於桃園農會帳戶91年5
    月31日之500 萬元提款記錄，亦非邱垂嚴所提領。上訴人丑
    ○○、乙○○、丙○○明知邱垂嚴並無盜領情事，不敢於邱
    垂嚴生前興訟，迨邱垂嚴死亡後，始提起本件訴訟，誣指邱
    垂建生前匯予邱垂嚴之償債款項為不當得利等語，資為抗辯
    。並答辯聲明：(一)上訴駁回。(二)願供擔保請准宣告免為假執
    行。
三、經查，邱垂嚴、邱垂建為兄弟，邱垂建所有系爭土地因桃園
    市公所辦理徵收，於91年5 月31日及91年7月3日分別撥發徵
    收補償金1,002萬4,593元、1,002萬4,594元至邱垂建之桃園
    農會帳戶，該帳戶於91年5月31日提領現金500萬元，於91年
    7月19日匯款500萬元至邱垂嚴之合作金庫帳戶，同日匯款50
    4萬5,000元至邱垂建之華南銀行帳戶，再於91年7 月24日由
    邱垂建之華南銀行帳戶匯款500 萬元至邱垂嚴之合作金庫帳
    戶。邱垂建於93年11月5 日死亡，上訴人為其繼承人；邱垂
    嚴於95年1月9日死亡，被上訴人為其繼承人等情，有戶籍謄
    本、繼承系統表、徵收補償金發放名冊、桃園農會00-00000
    -00 帳戶存提款紀錄、取款憑條、匯款申請書、華南銀行取
    款憑條及存款憑條等附卷可稽（見原審95年度店調字第128
    號卷〈以下稱調字卷〉第6 頁至第11頁、第15頁至第21頁）
    ，並為兩造所不爭執，堪信為真實。
四、上訴人丑○○、乙○○、丙○○主張邱垂嚴生前盜領邱垂建
    之桃園農會帳戶款項共1,500 萬元，受有不當得利云云；被
    上訴人則以上開情詞置辯。是本件應審酌：(一)邱垂嚴有無於
    91年5月31日盜領邱垂建之桃園農會帳戶之現金500萬元？(二)
    邱垂建之桃園農會帳戶於91年7 月19日及華南銀行帳戶於91
    年7月24日匯入邱垂嚴之合作金庫帳戶之各500萬元（合計1,
    000萬元），是否係邱垂嚴所盜領而有不當得利？
  茲分述如下：
  (一)邱垂嚴有無於91年5 月31日盜領邱垂建之桃園農會帳戶之現
    金500萬元？
    上訴人丑○○、乙○○、丙○○主張邱垂嚴於91年5 月31日
    盜領邱垂建之桃園農會帳戶現金500 萬元，為被上訴人所否
    認。經查：
  (1)上訴人丑○○、乙○○、丙○○並不爭執邱垂建之桃園農會
    帳戶存摺及印章未曾遺失，且邱垂建之子即上訴人己○○亦
    於原審以證人身分證述邱垂建於桃園農會帳戶之存摺及印章
    均係由邱垂建本人保管無訛（見原審卷第38頁），而上訴人
    丑○○、乙○○、丙○○提出邱垂建之桃園農會帳戶存提款
    紀錄及取款憑條（見調字卷第16頁至第17頁），僅能證明該
    帳戶有由公庫於91年5月31日及91年7月3日撥款合計2,004萬
    9,187元，暨於91年5 月31日提款500萬元之事實，尚不能據
    以證明該500 萬元係邱垂嚴所盜領。此外，上訴人丑○○、
    乙○○、丙○○復未能舉證證明該取款憑條係邱垂嚴所書寫
    ，自難遽認該500萬元係邱垂嚴所盜領。
  (2)上訴人丑○○、乙○○、丙○○雖另主張邱垂建早於84年間
    即中風，有口齒不清、言語表達不清之狀況，迨89年間再度
    中風，病情益加嚴重臥病在床，僅偶爾發出模糊不清聲音，
    不可能提領該500 萬元云云，並提出國防大學國防醫學院三
    軍總醫院附設民眾診療服務處診斷證明書、三軍總醫院護理
    紀錄及邱垂建住院之照片為證（見原審卷第133頁至第146頁
    ），惟查上開診斷證明書及護理紀錄僅記載邱垂建口齒不清
    、講話速度緩慢，並未記載邱垂建之意識不清；而邱垂建住
    院之照片係於92年4月5日所拍攝，亦無從作為邱垂建於91年
    5月至7月間精神狀況如何之證明。再參以證人即於邱垂建生
    前以民俗療法整脊按摩方式幫邱垂建復建之證人癸○○結證
    ：「我於90年8 月左右幫他（即邱垂建）以民俗療法、整脊
    、按摩，直到92年底93年初才未再去。當時邱垂建中風，我
    進門會與邱垂建打招呼，他會點頭、微笑，也會說些簡單字
    句，雖有些模糊，但認真聽還是可以聽懂他要表達的意思。
    我沒有親眼見過他走動，因為我去時他都躺或坐在客廳的沙
    發上。按摩過程會與他交談，彼此有溝通互動，他都說些生
    活上或以前的事情」等語（見本院卷第314頁背面至第315頁
    ）；及證人即上訴人己○○之友人壬○○所結證：「因他父
    親（即邱垂建）身體不好，我常去看他。住在青潭及萬慶街
    時，我都有去看他，他行動不便，但仍可交談，他認識我，
    會與我點頭打招呼，但不能走路。說話不清楚，但可以表達
    」等語（見本院卷第316 頁背面）。另證人子○○○（其配
    偶生前為邱垂建好友）證稱：「我的帳戶91年9 月30日存入
    50萬元是邱垂建向我先生借錢還款，存款憑條筆跡我看不清
    楚。我的帳戶91年9月30日存入450萬元，是邱垂建還錢時向
    我要銀行帳戶。91年時邱垂建頭腦很清楚，但沒有辦法走路
    」等語（見本院卷第276頁背面至第277頁）；及證人庚○○
    （與邱垂建係堂甥舅關係）證稱：「91年7 月31日我的帳戶
    存入420 萬元，是因邱垂建以前向我借錢而從他的帳戶轉入
    我的帳戶還我的」等語（見本院卷第276 頁），堪認邱垂建
    於91年間雖因中風而行動不便，惟意識仍清楚，亦可親自匯
    款予證人子○○○及庚○○，以清償債務。至上訴人丑○○
    、乙○○、丙○○所舉證人甲○○○及寅○○雖均證稱前去
    己○○住處探望邱垂建時，邱垂建係躺在客廳沙發上，會流
    口水，對其呼叫並無反應云云，惟經本院隔離訊問，彼2 人
    就邱垂建所坐臥沙發顏色之證述有明顯差異（證人甲○○○
    稱沙發係布質綠色，有一朵朵的紅花〈見本院卷第297 頁背
    面〉，證人寅○○則稱沙發係皮質，隨著季節變換都有鋪蓋
    〈見本院卷第299 頁及背面〉），已未可信；且證人甲○○
    ○乃上訴人丑○○之好友，證人寅○○則為上訴人乙○○之
    前妻，彼2人所為證詞顯係偏頗上訴人而未足取。且依92年2
    月6日修正前之洗錢防制法（該法於85年10月23日公布）第7
    條第1 項規定「金融機構對於達一定金額以上之通貨交易，
    應確認客戶身分及留存交易紀錄憑證」，所指「一定金額」
    ，依財政部86年2月25日台財融字第88607978號函釋係指150
    萬元以上之現金收付。邱垂建之桃園農會帳戶於91年5 月31
    日一次提領現金500 萬元，桃園農會當會依上開規定確認該
    交易客戶（提款人）之身分，倘當時邱垂建意識不清，臥病
    在床，該500 萬元非由邱垂建提領，而係由邱垂嚴提領，桃
    園農會亦會留存提款人邱垂嚴之資料以為確認及杜爭議；而
    上開確認紀錄及交易憑證之保存期限為5 年，上訴人亦未提
    出係由邱垂嚴提領之證據（茲已逾保存期限，本院無從再為
    調查）。是上訴人丑○○、乙○○、丙○○主張邱垂建不可
    能提領該500萬元云云，並不可採。
  (二)邱垂建之桃園農會帳戶於91年7 月19日及華南銀行帳戶於91
    年7月24日匯入邱垂嚴之合作金庫帳戶之各500萬元（合計1,
    000萬元），是否係邱垂嚴所盜領而有不當得利？
    上訴人丑○○、乙○○、丙○○主張邱垂嚴盜領邱垂建上開
    帳戶內款項1,000 萬元，並提出桃園農會取款憑條及華南銀
    行存款取款憑條等為憑（見調字卷第7 頁至第10頁），被上
    訴人則抗辯上開1,000 萬元匯款係邱垂建所匯，用以清償其
    前積欠邱垂嚴之債務等語。經查：
  (1)邱垂建之桃園農會帳戶於91年7 月19日提領1,004萬5,130元
    ，其中500萬元匯至邱垂嚴之合作金庫帳戶，其餘504萬5,00
    0元匯至邱垂建之華南銀行帳戶，該華南銀行帳戶再於91年7
    月24日匯500 萬元至邱垂嚴之合作金庫帳戶之事實，固有桃
    園農會存提款紀錄、匯款申請書及華南銀行存款取款憑條可
    稽（見調字卷第5頁、第9頁、第10頁），惟上訴人丑○○、
    乙○○、丙○○並未舉證證明上開匯款申請書及取款憑條係
    邱垂嚴所書寫，且參以邱垂建之桃園農會及華南銀行帳戶存
    摺及印章均未曾遺失，及邱垂建於91年7月31日及91年9月30
    日仍可匯款予庚○○及子○○○等情，自難僅憑邱垂建之桃
    園農會及華南銀行帳戶有資金流向邱垂嚴之合作金庫帳戶，
    遽謂係邱垂嚴盜領邱垂建之款項。
  (2)被上訴人抗辯邱垂建多年來常向邱垂嚴告貸，邱垂嚴亦多次
    代邱垂建墊款，邱垂建藉雙方於91年8 月30日聚餐前至邱垂
    嚴住處，並在邱垂風面前會算，結果邱垂建仍積欠邱垂嚴債
    務，上訴人己○○即央求邱垂嚴免除邱垂建尚未清償債務獲
    允，當時上訴人丑○○亦在場；邱垂建匯款1,000萬元至邱
    垂嚴之合作金庫帳戶，乃邱垂建領取土地徵收補償金後，用
    以清償其積欠邱垂嚴之債務等情，業據提出邱垂建債務明細
    、相關支票、債務清償證明書、土地增值稅繳納通知書、己
    ○○出具370 萬元收據、邱垂嚴自84年10月間起簽發之支票
    存根及帳簿為證（見原審卷第12-1頁、第13頁至第27頁、第
    123頁至第126頁），並經證人邱垂風證述：邱垂建已經中風
    10餘年，曾向邱垂嚴借款治病及維生，邱垂嚴亦代為支付邱
    垂建部分生活費用，會算結果總數約1,000 多萬元，債務明
    細不清楚，邱垂建提到曾匯款1,000 萬元給邱垂嚴以清償債
    務，雖登記為邱垂建名義之土地很多筆，然均為兄弟共有，
    邱垂嚴不曾要求邱垂建以土地抵償，因邱垂嚴生活比較寬裕
    ，未與兄弟計較等語（見原審卷第35頁背面至第36頁背面）
    ，核與上訴人戊○○、己○○於原審所稱：伊等不願意成為
    原告，此係邱垂建生前清償積欠邱垂嚴債務，事情已經了結
    等語（見原審卷第35頁及背面），及上訴人己○○所證述：
    「因為借貸關係長達二、三十年，邱垂嚴曾經要我提供多年
    來利息如何計算，因為債權債務明細我沒有辦法清楚計算，
    更無法計算利率若干，剛好有這筆市公所核撥徵收款，我就
    提議將邱垂建可領得徵收款中1,000 萬元，用以清償積欠邱
    垂嚴之債務，並請求邱垂嚴免除其餘債務，後來邱垂嚴有同
    意。會算結果，邱垂建積欠邱垂嚴約900 多萬元，如果要算
    利息，會超過1,000 萬元很多，當時是用那兩筆徵收所得之
    各500萬元、504萬餘元匯款金額來抵，不足多少並沒有計算
    ，會算當時沒有書面」等語（見原審卷第37頁及背面）相符
    。證人邱垂風係邱垂嚴、邱垂建之胞弟，上訴人戊○○、己
    ○○則為邱垂建之子，應無偏袒邱垂嚴之虞，其等上開陳述
    及證詞應屬客觀可信。且上訴人己○○受命負責會算邱垂嚴
    、邱垂建間債務，而證人邱垂風僅係充當見證人，並非邱垂
    嚴、邱垂建債權債務關係之當事人，上訴人己○○對會算過
    程顯較邱垂風明瞭，所述亦為詳盡。上訴人丑○○、乙○○
    、丙○○雖主張證人邱垂風及上訴人己○○對會算過程證述
    不一，並斤斤計較其枝微末節差異，然查證人邱垂風及上訴
    人己○○於95年12月25日作證時，距91年8 月30日會算時，
    已有4 年餘，記憶難免模糊，且邱垂嚴、邱垂建係兄弟關係
    ，其會算亦非一般商業會算可比擬，再依證人邱垂風所證述
    邱垂嚴多年來資助、借貸邱垂建經濟之情節，可見邱垂嚴對
    邱垂建亦非錙銖必較之人，縱使會算欠缺書面文件，亦難謂
    與常情有違，是被上訴人抗辯邱垂建生前有向邱垂嚴借貸等
    語，應屬可採。上訴人丑○○、乙○○、丙○○主張邱垂嚴
    、邱垂建間並無會算乙事云云，委無可採。至上訴人丑○○
    、乙○○、丙○○主張邱垂建之遺產總額高達3,451萬1,867
    元，經濟情況充裕，不可能積欠邱垂嚴債務云云，雖據提出
    財政部臺北市國稅局遺產稅核定通知書為據（見原審卷第11
    1 頁），惟細繹該通知書所載邱垂建遺產明細，土地部分均
    為邱垂建與他人共有，應有部分為1/8至2/11之間，而可即
    時動用之存款僅有數萬元，尚不足據以認定邱垂建生前經濟
    情況充裕，不可能積欠邱垂嚴債務。況依證人庚○○、子○
    ○○之上開證言，亦可徵邱垂建生前經濟情況並非充裕，亦
    有向人借款之情形。
  (3)被上訴人辯稱邱垂嚴曾於88年4 月15日代繳邱垂建及辛○○
    等8人承購坐落桃園縣桃園市○○段526-2、526-3 地號國有
    畸零土地價金486萬2,760元乙情，業據提出財政部國有財產
    局臺灣北區辦事處桃園分處讓售國有畸零地繳款通知書、支
    票及存根為證（見原審卷第19頁至第20頁），而邱垂建係承
    購上開土地應有部分各1/7、1/8，亦有土地登記謄本可憑（
    見原審卷第95頁至第100 頁），堪認邱垂嚴有為邱垂建代繳
    價金69萬2,016元（計算式：673,371+18,645＝692,016，見
    原審卷第91頁背面）。另被上訴人辯稱邱垂嚴曾於71年間代
    邱垂建清償抵押貸款130 萬元乙節，亦據提出第一商業銀行
    發給邱莊腰之債務清償證明書為憑（見原審卷第25頁），上
    訴人丑○○、乙○○、丙○○雖否認邱垂建為該借款之債務
    人，惟查該項債務之債務人邱莊腰係邱垂建之前妻（見調字
    卷第6 頁），衡情邱垂嚴若非基於與邱垂建兄弟情誼，豈會
    代邱莊腰清償抵押欠款而取得銀行致邱莊腰之債務清償證明
    書。況兄弟間借款未立據證明，屬人情之常，堪認邱垂嚴確
    曾代邱垂建清償其前妻邱莊腰積欠第一商業銀行之130 萬元
    。
五、綜上所述，上訴人丑○○、乙○○、丙○○主張邱垂嚴盜領
    邱垂建帳戶款項1,500 萬元，有無法律上原因而受利益之不
    當得利情事，為不可採；被上訴人抗辯邱垂建係親自匯款1,
    000 萬元至邱垂嚴帳戶，用以清償其積欠邱垂嚴之債務，而
    邱垂建之桃園農會帳戶提領現金500 萬元，與邱垂嚴無涉，
    為可採。從而，上訴人丑○○、乙○○、丙○○依不當得利
    及繼承之法律關係，請求被上訴人連帶給付上訴人1,500 萬
    元，及自起訴狀繕本送達之翌日起至清償日止，按週年利率
    5%計算之利息，不應准許。原審為上訴人敗訴之判決，並駁
    回其假執行之聲請，核無不合。上訴意旨指摘原判決不當，
    求予廢棄改判，為無理由，應予駁回。
六、本件事證已臻明確，兩造其餘之攻擊或防禦方法及未經援用
    之證據，經本院斟酌後，認為均不足以影響本判決之結果，
    爰不逐一詳予論駁，併此敘明。
據上論結，本件上訴為無理由，依民事訴訟法第449條第1項、第
85條第2項、第56條之1第5項、第463條、第385條第1項前段，判
決如主文。
中    華    民    國    98    年    4     月    15    日
                    民事第十二庭
                        審判長法  官  陳駿璧
                              法  官  連士綱
                              法  官  王麗莉
正本係照原本作成。
如不服本判決，應於收受送達後20日內向本院提出上訴書狀，其
未表明上訴理由者，應於提出上訴後20日內向本院補提理由書狀
（均須按他造當事人之人數附繕本）上訴時應提出委任律師或具
有律師資格之人之委任狀；委任有律師資格者，另應附具律師資
格證書及釋明委任人與受任人有民事訴訟法第466條之1第1項但
書或第2項（詳附註）所定關係之釋明文書影本。
中    華    民    國    98    年    4     月    16    日
                              書記官  劉美垣
附註：
民事訴訟法第466條之1（第1項、第2項）：
對於第二審判決上訴，上訴人應委任律師為訴訟代理人。但上訴
人或其他法定代理人具有律師資格者，不在此限。
上訴人之配偶、三親等內之血親、二親等內之姻親，或上訴人為
法人、中央或地方機關時，其所屬專任人員具有律師資格並經法
院認為適當者，亦得為第三審訴訟代理人。


司法院資訊處製作；財團法人民間司法改革基金會備份。
